臺灣臺北地方法院刑事判決　　　　　　　　95年度訴字第63號
公　訴　人　臺灣臺北地方法院檢察署檢察官
被　　　告　乙○○
上列被告因偽造文書等案件，經檢察官提起公訴（九十三年度偵
字第一九一二五號），嗣公訴人聲請改依協商程序而為判決，本
院判決如下：
 主  文
乙○○共同行使偽造私文書，足以生損害於公眾及他人，處有期
徒刑月，如易科罰金，以銀元佰元即新臺幣玖佰元折算壹日
。緩刑貳年。如附表所示種類及數量之印文，均沒收之。
    事  實
一、丙○○（經本院通緝中）及甲○○（由臺灣臺北地方法院檢
    察署檢察官另案偵辦）均係旅居大陸地區之臺灣地區人民，
    均知悉依中央健康保險法第四十三條保險對象因緊急情況，
    須在非保險醫療機構立即診療者，得於治療結束後六個月內
    ，檢具相關證明文件，由投保單位向保險人（即中央健康保
    險局，下稱健保局）申請核退醫療費用之規定，認有機可乘
    ，遂於民國九十二年十一月二十五日，與乙○○共同意圖為
    自己不法之所有，基於詐欺取財及行使偽造私文書之犯意聯
    絡，約定一旦健保局准予核發費用，即由丙○○、甲○○從
    中抽取一定比例之佣金，進而由乙○○提供護照等證件影本
    ，交由丙○○、甲○○據以製作虛偽不實之湖南省衡陽市城
    北人民醫院病歷、醫藥費收據等文件，以乙○○之名義詐稱
    曾因肝右葉挫裂傷併出血、腰椎壓縮性骨折、右脛腓骨骨折
    等疾病至該醫院就醫，持向健保局臺北分局申請核退醫療費
    用而行使之，欲詐領核退之醫療費用，然其申請文件遭健保
    局臺北分局發覺係屬偽造，因此未能得逞，惟其行為已足以
    生損害於健保局及上開醫院。
二、案經法務部調查局臺北市調查處移送臺灣臺北地方法院檢察
    署檢察官偵查起訴，並由臺灣臺北地方法院檢察署檢察官移
    送併辦。
    理  由
一、程序部分：
    本案被告乙○○之住、居所地，及其詐欺、行使偽造文書犯
    行之行為地、結果地雖非均屬本院管轄地區，然被告乙○○
    之共同正犯（見下述）丙○○之住所為臺北市○○區○○街
    一六○巷一號八樓之十七，係於本院管轄之地區內，依刑事
    訴訟法第七條第二款之規定，本院對於被告乙○○有管轄權
    ，均先予敘明。
二、得心證之理由：
  (一)上開犯罪事實，業據被告乙○○於本院審理時坦承不諱，核
    與證人郭振國之證述、健保局九十三年三月二十二日健保稽
    字第○九三○○六三七二七號函（見調查局卷附件三）所載
    明之移送事實相符，復有附表所列之證據在卷可稽，被告乙○○之自白與事實相符，應堪採信。本案事證明確，被告犯
    行堪以認定。
  (二)被告行為後，前於九十四年二月二日修正公布之刑法，已自
    九十五年七月一日起施行，另刑法施行法亦於九十五年六月
    十四日增訂該法第一條之一規定，並自九十五年七月一日施
    行。其中修正後刑法第二條之規定，乃係關於新舊法比較適
    用之準據法，其本身無關行為可罰性要件之變更，故於九十
    五年七月一日刑法修正施行後，如有涉及比較新舊法之問題
    ，即應逕依修正後刑法第二條第一項規定，為「從舊從輕」
    之比較（最高法院九十五年度第八次刑事庭會議決議意旨參
    照）。經查：
  1.刑法第三百三十九條第一項詐欺取財罪雖未修正，然於上開
    刑法及其施行法修正施行前，依罰金罰鍰提高標準條例第一
    條前段規定，刑法第三百三十九條第一項所定罰金刑部分之
    法定刑度「銀元一千元以下」係提高為銀元一萬元即新臺幣
    三萬元以下，最低刑度則依修正前刑法第三十三條第五款規
    定，應為銀元一元即新臺幣三元以上。嗣因刑法施行法第一
    之一條第二項已增訂：「中華民國九十四年一月七日刑法修
    正施行後，刑法分則所定罰金之貨幣單位為新臺幣；九十四
    年一月七日刑法修正時，刑法分則編未修正之條文定有罰金
    者，自九十四年一月七日刑法修正施行後，就其所定數額提
    高為三十倍，但七十二年六月二十六日至九十四年一月七日
    新增或修正之條文，就其所定數額提高為三倍。」，而此規
    定係在替代罰金罰鍰提高標準條例部分條文，與適用罰金罰
    鍰提高標準條例之結果相同，對於被告而言並不發生有利或
    不利之問題，僅係將貨幣單位由銀元改為新臺幣，並非法律
    變更刑度之條文，當無須就新舊法比較，應逕適用之（臺灣
    高等法院暨所屬法院九十五年法律座談會刑事類提案第十七
    號研討結果參照）。又修正後刑法第三十三條第五款亦已將
    罰金刑調整為新臺幣一千元以上，以百元計算，故依前述標
    準換算，修正後刑法第三百三十九條第一項之罰金刑法定刑
    度已變更為「新臺幣三萬元以下、一千元以上」，是比較修
    正前後刑度結果，修正後之規定對被告並非較為有利。
  2.被告行為後，刑法第五十五條後段之牽連犯規定亦於九十四
    年一月七日經刪除，並於九十五年七月一日施行。是於新法
    修正施行後，被告所為行使偽造私文書犯行、詐欺取財未遂
    犯行，即須分論併罰。比較新舊法之規定，修正後之規定對
    於被告較為不利，依刑法第二條第一項之規定，自應適用行
    為時且較有利於被告之法律，即刑法第五十五條後段之規定
    ，從較重之一罪予以論處。綜合上述各條文修正前後之比較
    後，適用修正後之刑法及刑法施行法等相關法律規定並未對
    被告更為有利，揆諸前揭刑法第二條第一項前段規定，即應
    適用修正前之刑法第三十三條第五款、第五十五條等規定。
  3.另按修正後刑法第二十八條關於成立共同正犯之標準，將原
    來共同正犯之共同「實施」犯罪，改為共同「實行」犯罪，
    剔除完全未參與犯罪相關行為之「實行」的「陰謀共同正犯
    」及「預備共同正犯」，而本案被告之犯行非屬陰謀、預備
    共同正犯，不論依修正前刑法第二十八條之規定，抑或修正
    後刑法第二十八條之規定，均構成共同正犯；再者，關於刑
    法第二十五條第一項關於「已著手於犯罪行為之實行而不遂
    者，為未遂犯」之規定並未修正，而同條第二項於九十四年
    一月七日修正、九十五年七月一日施行前之規定為：「未遂
    犯之處罰，以有特別規定者，為限」，修正後則為：「未遂
    犯之處罰，以有特別規定者為限，並得按既遂犯之刑減輕之
    」，另刑法第二十六條修正前為：「未遂犯之處罰，得按既
    遂犯之刑減輕之。但其行為不能發生犯罪之結果，又無危險
    者，減輕或免除其刑」，修正後則為：「行為不能發生犯罪
    之結果，又無危險者，不罰」，是除不能未遂犯修正為不罰
    以外，僅二條文條項之移列。本案被告之未遂型態既非不能
    未遂犯，是其構成未遂犯之法律效果均為得按既遂犯之刑減
    輕之。因此共同正犯及未遂犯之刑罰規範狀態並無變更，對
    被告而言並無「有利」或「不利」之情形，而行為時及裁判
    時之法律均有處罰之規定者，法律之修正，不發生罪與刑之
    變更者，依各該法律規定之適用究係重在行為時或裁判時，
    作為適用法律之判斷基準。是以於被告與他人共同實行犯罪
    及未遂之情形，應不生新舊法比較之問題，自應逕依現行有
    效之法律即修正後刑法第二十八條、第二十五條第一項、第
    二項之規定，論以共同正犯及未遂犯（臺灣高等法院暨所屬
    法院九十五年法律座談會刑事類提案第八號之理由意旨參照
    ），均核先說明。
  (三)核被告乙○○之所為，係犯刑法第二百十六條、第二百十條
    之行使偽造私文書罪、同法第三百三十九條第三項、第一項
    之詐欺取財未遂罪。乙○○就上開犯行與被告丙○○、甲○○有犯意聯絡及行為分擔，應論以共同正犯。其等偽造如附
    表之印文行為係偽造私文書之階段行為，又偽造私文書之低
    度行為為行使偽造私文書之高度行為所吸收，均不另論罪。
    被告乙○○所犯之行使偽造私文書罪與詐欺取財未遂罪間，
    有方法目的之牽連關係，應從一重之行使偽造私文書罪處斷
    。爰審酌被告乙○○素行良好，惟僅因貪圖小利，而與被告
    丙○○、甲○○共同為上開犯行，其等對於健保制度之健全
    與健保局對於被保險人在大陸地區就診審核之正確性均有所
    妨害，並參以被告乙○○未因此獲利，是健保局就被告所為
    上開犯行所受之損害尚屬輕微，及被告犯後已經坦承犯行，
    犯後態度良好等一切情狀，於協商合意範圍內為判決主文所
    示之刑。
  (四)又被告行為時之易科罰金折算標準，依修正前刑法第四十一
    條第一項、修正前罰金罰鍰提高標準條例第二條前段（現已
    刪除）規定，就其原定數額提高為一百倍折算一日，則本案
    被告行為時之易科罰金折算標準，應以銀元一百元（即新臺
    幣三百元）以上三百元（即新臺幣九百元）以下折算一日。
    惟九十五年七月一日修正公布施行之刑法第四十一條第一項
    前段則規定：「犯最重本刑為五年以下有期徒刑以下之刑之
    罪，而受六個月以下有期徒刑或拘役之宣告者，得以新臺幣
    一千元、二千元或三千元折算一日，易科罰金。」比較修正
    前後之易科罰金折算標準，以九十五年七月一日修正公布施
    行前之規定，較有利於被告，則應依刑法第二條第一項前段
    ，適用修正前刑法第四十一條第一項前段。本案既仍適用修
    正前刑法第四十一條第一項前段之規定定被告易科罰金之折
    算標準，自仍應適用修正前罰金罰鍰提高標準條例第二條之
    規定提高折算之罰金數額，諭知以新臺幣九百元折算一日為
    易科罰金之折算標準，且為免與刑法第四十一條第一項修正
    施行後所定易科罰金折算標準改採新臺幣計算產生混淆誤解
    起見，另引用現行法規所定貨幣單位折算新臺幣條例第二條
    明定易科罰金折算標準及折算新臺幣之數額，以資明確。另
    查被告前未曾受有期徒刑以上刑之宣告，有上開被告之臺灣
    高等法院被告前案紀錄表在卷可佐，其因一時失慮，致罹犯
    罪刑，經此偵審、科刑教訓後，當益知警惕，信無再犯之虞
    ，本院認所宣告之刑以暫不執行為適當，併依修正後刑法第
    七十四條第一項第一款宣告緩刑二年，以啟自新（最高法院
    九十五年第八次刑事庭會議決議參照）。至被告偽造之如附
    表所示之物雖係供其詐欺取財所用，但因已交付予健保局臺
    北分局而行使之，則該等文件業非被告所有，惟如附表所示
    種類及數量之印文，仍應依刑法第二百十九條予以宣告沒收
    之。
三、應適用之法條：
    依刑事訴訟法第二百九十九條第一項前段、第四百五十五條
    之四第二項、第四百五十五條之八、第三百十條之二、第四
    百五十四條第二項，刑法第二條第一項前段、第二十八條、
    第二百十六條、第二百十條、第三百三十九條第一項、第三
    項、第二百十九條、第二十五條、第七十四條第一項第一款
    ，修正前刑法第五十五條、第四十一條第一項前段、修正前
    罰金罰鍰提高標準條例第二條，現行法規所定貨幣單位折算
    新臺幣條例第二條之規定，刑法施行法第一條之一，判決如
    主文。
四、本判決除有刑事訴訟法第四百五十五條之四第一項第一款、
    第二款、第四款、第六款、第七款所定情形之一，或違反同
    條第二項規定者外，不得上訴。
五、如不服本件判決，得自收受判決送達之日起十日內，向本院
    提出上訴書狀，上訴於第二審法院。
本案經檢察官蕭方舟到庭執行職務。
中　　華　　民　　國　　96　　年　　3 　　月　　13　　日
                  刑事第十庭    審判長  法  官  吳秋宏
                                        法  官  姚念慈
                                        法  官  林柏泓
以上正本證明與原本無異。
                                        書記官  柯貞如
中　　華　　民　　國　　96　　年　　3 　　月　　13　　日
附表：
┌───┬──────┬──────────────┐
│被  告│偽造之私文書│偽造之印文種類、數量　　    │
├───┼──────┼──────────────┤
│乙○○│1.湖南省衡陽│「湖南省財政廳票據監制章」印│
│      │  市通用住院│文一枚、「衡陽市城北人民醫院│
│      │  結算收據  │財務專用章」印文一枚、「衡陽│
│      │2.衡陽市城北│市城北人民醫院」印文二枚。  │
│      │  人民醫院疾│                            │
│      │  病診斷書  │                            │
│      │3.衡陽市城北│                            │
│      │  人民醫院病│                            │
│      │  歷首頁、病│                            │
│      │  歷紀錄、臨│                            │
│      │  時醫囑單、│                            │
│      │  長期醫囑單│                            │
└───┴──────┴──────────────┘
